臺灣屏東地方法院民事判決
111年度潮簡字第268號
原      告  鍾佳瑋（即林俐香之繼承人）


訴訟代理人  蕭永宏律師
被      告  財政部國有財產署南區分署

法定代理人  黃莉莉
訴訟代理人  蘇禹蓁
被      告  祭祀公業：林慶我

兼上一人特
別代理人    林錦岳  

上  一  人
訴訟代理人  蔡函諺律師
被      告  余瑞豐  

            余瑞雲  

            林禎忠  

            林禎勇  

            林禎育  

上列當事人間確認通行權存在事件，本院於民國111年6月15日言
詞辯論終結，判決如下：
    主  文
確認原告就被告余瑞豐所有坐落屏東縣○○鄉○○段0000地號土地如
附圖四所示編號1225⑴部分（面積32.86平方公尺）、被告祭祀公
業：林慶我所有同段1227地號土地如附圖四所示編號1227⑴部分
（面積16.24平方公尺）、被告林錦岳所有同段1229地號土地如
附圖四所示編號1229⑴部分（面積116.88平方公尺）、被告財政
部國有財產署南區分署管理同段1228地號土地如附圖四所示編號
1228⑵部分（面積121.35平方公尺）、被告余瑞雲所有同段1230
地號土地如附圖四所示編號1230⑴、1230⑵部分（面積各6.6平方
公尺、0.04平方公尺），有通行權存在。 
原告其餘之訴駁回。
訴訟費用由原告負擔。
    事實及理由
壹、程序部分：
一、本件原告林俐香起訴主張其所有坐落屏東縣○○鄉○○段0000○0
    000地號土地（下稱1255、1256土地，合稱系爭土地）為袋
    地，請求法院酌定通行方案，嗣林俐香於訴訟繫屬中之民國
    110年10月30日死亡，系爭土地由其繼承人即原告鍾佳瑋繼
    承並已辦理所有權移轉登記完畢，且鐘佳瑋已具狀聲明承受
    訴訟，有除戶謄本、原告戶籍謄本及土地登記謄本等資料在
    卷可參（本院卷第173至181頁），經核於法並無不合，應予
    准許。
二、按訴狀送達後，原告不得將原訴變更或追加他訴，但不甚礙
    被告之防禦及訴訟之終結者，不在此限，民事訴訟法第255
    條第1項第7款定有明文。本件原告原請求通行被告財政部國
    有財產署南區分署(下稱被告國產署)管理之土地、被告祭祀
    公業：林慶我（下稱被告祭祀公業）、被告林錦岳所有土地
    ，嗣追加被告余瑞豐、余瑞雲（下稱被告余瑞豐等2人）及
    被告林禎忠、林禎勇、林禎育（下稱被告林禎忠等3人），
    並請求通行渠等所有土地（本院卷第111、142頁），本院認
    尚不礙被告之防禦及訴訟之終結，則參諸上揭法條規定，原
    告所為之訴之追加，依法尚無不合，應予准許。
貳、實體部分：　　
一、原告主張：
  ㈠原告為系爭土地（一般農業區、農牧用地）所有權人，系爭
    土地四周均為他人土地圍繞，並未連接公路，係屬袋地。而
    1256土地東北方現有一水泥道路可通往東北方之永興路(即
    同段1226地號土地)，該水泥道路經地政機關測量後，占用
    被告祭祀公業所有同段1227地號土地（下稱1227土地）、被
    告余瑞豐所有同段1225地號土地（下稱1225土地）、被告國
    產署管理同段1228地號土地（國有地，下稱1228土地）、被
    告余瑞雲所有同段1230地號土地（下稱1230土地）、被告林
    錦岳所有同段1229地號土地（下稱1229土地），占用面積合
    計135.98平方公尺（詳如附圖一所示，下稱系爭水泥道路）
    ，又系爭水泥道路寬度僅0.97至2.56平方公尺不等。
　㈡原告為利於農事工作及通行，爰以系爭水泥道路為基礎，以
    系爭水泥道路東側邊線往西均寬3米為通行方案，即如附圖
    四所示編號1225⑴、1227⑴、1229⑴、1228⑵、1230⑴、1230⑵部
    分（占用面積合計293.97平方公尺，下稱甲案）以聯外，此
    應為對周圍地侵害最小之通行位置及方式。綜上，原告爰依
    據民法第787、788條規定提起本訴等語，並聲明：⑴請求法
    院就系爭土地之周圍地損害最少之處所及方式，酌定通行方
    案。⑵准許原告鋪設柏油路面以供通行。
二、被告之答辯：
　㈠被告祭祀公業、林錦岳：1256土地東側之被告余瑞雲所有123
    0土地、同段1231地號土地（下稱1231土地），因其上從事
    豬隻養殖及網室農作，已鋪設碎石道路供載運豬隻、飼料及
    農用機具等車輛通行（如附圖二所示編號1230⑴、1230⑹、12
    31⑴、1228⑴部分，占用面積合計199.14平方公尺），原告應
    可以鋪設之碎石道路連接系爭水泥道路後聯外通行（下稱乙
    案）。另1256土地北側之被告林禎忠等3人共有同段1258地
    號土地（下稱1258土地），有搭建鐵皮工寮及碎石混合柏油
    道路（如附圖三所示編號1258⑴為碎石混合柏油道路，編號1
    258⑵為鐵皮工寮），亦可連接永興路對外通行（下稱丙案）
    ，是原告已可使用乙案或丙案對外通行，實無需再要求通行
    甲案，造成被告之損害，且應以丙案為對周圍地損害最少之
    處所及通行方式等語，並聲明：原告之訴駁回。
　㈡被告國產署：只要符合土地使用分區規定，原則上同意原告
    通行，且應以丙案為損害最小方案等語。
　㈢被告余瑞豐等2人：既有的系爭水泥道路同意讓原告通行，但
    不同意再增加使用1230、1231土地等語。
　㈣被告林禎忠等3人：不同意讓原告通行1258土地，且已封閉通
    向1256土地之鐵皮工寮門口等語。
三、兩造就下列事項不予爭執，並有土地登記謄本、地籍圖謄本
    、現場照片等資料在卷可參，且經本院至系爭土地現場勘驗
    無誤，並有本院勘驗筆錄、現場照片、附圖一、附圖二、附
    圖三等資料附卷可憑，應堪認屬實：
  ㈠原告所有系爭土地四周為他人土地所圍繞，未連接公路，係
    屬袋地。系爭土地現其上租出予他人種植鳳梨。
　㈡1229、1227土地分別為被告林錦岳、被告祭祀公業所有。該2
    筆土地現其上由被告林錦岳種植檳榔樹。　
　㈢1230、1231、1232土地為被告余瑞雲所有，1225土地為被告
    余瑞豐所有，1258土地為被告林禎忠等3人共有，1228、123
    3土地為國有地。
　㈣1256土地東北方有系爭水泥道路可通往東北方之永興路(1226
    土地)，系爭水泥道路(寬度0.97公尺至2.56公尺不等)占用1
    227、1225、1228、1230、1229等土地，占用土地詳細情形
    如附圖一所示，占用面積合計135.98平方公尺。
　㈤1230、1231土地現其上有碎石路面(即附圖二所示編號1230⑴
    、1230⑹、1231⑴、1228⑴部分，占用面積合計199.14平方公
    尺），該碎石路面之北側及南側均有與系爭水泥道路連接。
　㈥1258土地現其上有碎石混合柏油路面(如附圖三所示編號1258
    ⑴部分)，上揭路面南端有一鐵皮工寮（如附圖三編號1258⑵
    部分），該鐵皮工寮南側與1256土地相連接。
四、本院之判斷：　
　㈠按「土地因與公路無適宜之聯絡，致不能為通常使用時，除
    因土地所有人之任意行為所生者外，土地所有人得通行周圍
    地以至公路。前項情形，有通行權人應於通行必要之範圍內
    ，擇其周圍地損害最少之處所及方法為之；對於通行地因此
    所受之損害，並應支付償金。」、「有通行權人於必要時，
    得開設道路。但對於通行地因此所受之損害，應支付償金。
    」，民法第787條第1項、第2項、第788第1項定有明文。次
    按所謂通行必要範圍內，周圍地損害最少之處所及方法，應
    依社會通常之觀念，就附近周圍地之土地性質、地理狀況，
    相鄰土地所有人及利用人之利害得失，斟酌判斷之（最高法
    院98年度台上字第1842號判決意旨參照）。
　㈡本件原告所有系爭土地與公路並無適宜之聯絡，係屬袋地之
    事實，為兩造所不爭執，則參諸上揭法條規定，原告請求酌
    定通行方案，自屬有據，原告並主張以甲案為宜等語，被告
    則以前詞為辯，經查：
　1.甲案： 
　　甲案係以系爭水泥道路為基礎，且系爭水泥道路已長年供通
    行使用，被告對於系爭水泥道路供原告通行之用，並未表示
    爭執，又甲案通行使用面積扣除系爭水泥道路面積後，為15
    7.99平方公尺（293.97-135.98＝157.99），較乙案通行使用
    面積199.14平方公尺、丙案通行使用面積217.08平方公尺為
    小，對於被告造成負擔較輕，且甲案通行部分係將系爭水泥
    道路拓寬為3米，占用之土地為地籍線之西側或東側，並無
    將土地一分為二或造成難以使用畸零地之情形，對於被告使
    用土地，亦不致於造成太大之損害，又現今農村社會的老化
    ，對於農事多需仰賴農業機具或貨車載運，而現今農業機具
    或貨車的寬度約為2米多，則原告請求通行寬度為3米，亦未
    過當，應予准許。
　2.乙案、丙案：　
    被告固抗辯應以乙案或丙案為侵害較小通行方式等語，惟查
    ，乙案仍須使用系爭水泥道路始能通行永興路以聯外，且乙
    案需多通行使用199.14平方公尺，相較於甲案需使用更多通
    行面積，又乙案占用1230土地西側呈倒L形狀土地及西南側
    一部分土地、1231土地西北側呈反L形狀土地，均會造成土
    地割裂及難以使用之畸零地，對於被告余瑞雲顯然不利，自
    非對周圍地損害最少之通行方式。另丙案之碎石混合柏油道
    路並未與1256土地相連接，而仍需通行鐵皮工寮且需拆除鐵
    皮工寮一部分，客觀上始能作為通行使用，對於需拆除鐵皮
    工寮之被告林禎忠等3人而言，顯然造成太大損害，亦非對
    周圍地損害最少之通行方式，均不足採。
　3.綜上，本院綜合審酌鄰地之性質、使用現況、將來使用規劃
    目的、通行影響程度等因素後，認為原告主張通行之甲案，
    應為對周圍地損害最少之處所及通行方式，應屬可採，乙案
    、丙案，則尚無足採。　　　　　
  ㈢另原告請求被告應容忍其鋪設柏油道路以供通行部分，惟被
    告林錦岳、余瑞豐等2人、林禎忠等3人均辯稱沒有必要鋪設
    柏油道路等語，而本院審酌甲案之通行部分係以系爭水泥道
    路為基礎拓寬為3米，其通行使用之土地表面已屬平整，足
    可供一般通行使用，且原告並未提出事證證明有何需鋪設柏
    油道路通行之必要性，則原告上揭請求，難認有理由，不應
    准許。
五、綜上所述，原告依據民法第787條第1項規定，聲明請求就系
    爭土地之周圍地損害最少之處所及方式，酌定通行方案，本
    院認以甲案為對周圍地損害最少之處所及通行方式，且屬適
    當，爰判決如主文第1項所示，至於原告請求被告應容忍其
    鋪設柏油道路以供通行部分，則無理由，應予駁回。又本件
    原告係請求本院擇一方案請求通行，則本院認為原告就被告
    所有土地有袋地通行權時，除有確認判決之效力外，亦兼有
    形成判決之效力，本院自不受當事人主張之拘束，得依職權
    認定損害最少之處所及方法，對於兩造所主張其他通行方案
    ，應無庸為駁回之諭知，併予說明。
六、本件原告勝訴部分係適用簡易訴訟程序所為被告敗訴之判決
    ，惟其性質不適於假執行，本院爰不依職權為假執行之宣告
    。又本案事證已臻明確，兩造其餘攻擊、防禦方法及提出之
    事證，經核於判決結果並不生影響，爰不一一論述指駁，併
    此說明。
七、末按敗訴人之行為，按當時之訴訟程度，為伸張或防衛權利
    所必要者，法院得酌量情形，命勝訴當事人負擔費用之全部
    或一部，民事訴訟法第81條第2款定有明文。本件原告起訴
    雖屬有據，然被告為防衛權利而不得不然，其所為訴訟行為
    應在防衛其權利所必要之範圍內，若令提供土地讓原告通行
    之被告再負擔訴訟費用，恐非公平，本院爰依職權定訴訟費
    用如主文第3項所示。
中　　華　　民　　國　　111 　年　　7 　　月    15    日
                  潮州簡易庭法官   呂憲雄
正本係照原本作成。
如對判決上訴，須於判決送達後二十日內向本院提出上訴狀，其
未表明上訴理由者，應於提出上訴後二十日內向本院補提理由書
狀（均須按他造當事人之人數附繕本）。
如委任律師提起上訴者，應一併繳納上訴審裁判費。
中　　華　　民　　國　　111 　年　　7 　　月    15    日
           書記官 　林鴻仁